最高法院刑事判決　　　　　　　　　　　　　　　九十三年度台上字第三九四九號
　　上　訴　人　乙○○
　　　　　　　　甲○○
　　共　　　同
　　選任辯護人　林昆律師
右上訴人等因偽造文書案件，不服台灣高等法院台南分院中華民國九十年十月三十日
第二審判決（九十年度上訴字第九九四號，起訴案號：台灣雲林地方法院檢察署八十
九年度偵字第三○四三號），提起上訴，本院判決如左：
    主  文
原判決撤銷，發回台灣高等法院台南分院。
    理  由
本件原判決認定：上訴人乙○○、甲○○為連襟，緣乙○○之父張權興於民國八十二
年一月十九日去世，留有龐大遺產，經各繼承人協議結果，三名女兒同意拋棄繼承或
僅分配少許建地做補償，其餘建地及田地應由母親及四房男丁均分，其中坐落斗六市
○○○段保長小段第一一六三之一、一一六四、一一六五、一二四○地號四筆田地
，劃作五份，並委託乙○○辦理繼承事務。待全體繼承人將印鑑證明及印鑑章交予乙
○○後，竟意圖自己不法所有，違背其餘繼承人所委託之任務，與其弟張憲全（未經
起訴）及從事代書業之甲○○，於八十三年一月間，在雲林縣古坑鄉○○村○○路一
四四號之三甲○○住處，共同基於偽造文書之概括犯意，由甲○○偽造「遺產分割繼
承契約書」，除蓋用乙○○、張憲全之印章外，並盜蓋其餘繼承人張沈彩格、張靖喬
、張鈺淑、張憲唐、張美智、張美秀、張美華之印鑑章，而將上開四筆田地獨分給乙
○○（按：其餘土地已分配給各繼承人），復於八十三年五月初，在同址依據上開偽
造之契約書內容，偽造「土地（建物）登記申請書」及附件「登記清冊」，並盜蓋其
餘繼承人張沈彩格、張靖喬、張鈺淑、張憲唐、張美智、張美秀、張美華之印鑑章。
再將該偽造之契約書、登記申請書、登記清冊及相關文件交由張憲全，於八十三年五
月十二日持往斗六地政事務所行使，辦理分割繼承登記，使該所公務人員將此不實之
事項登載於土地登記簿上，足以生損害於地政機關及除乙○○、張憲全以外之其餘繼
承人。至八十八年間，乙○○委託仲介商出售上開第一一六三之一、一一六四、一一
六五地號三筆田地，而在該田地上插牌廣告，始知上情。嗣乙○○仍於八十八年十月
間，將上開三筆田地以新台幣（下同）二千五百萬元出售予不知情之林碧惠；另以第
一二四○地號田地設定抵押，向台南區中小企業銀行貸得一千萬元，所得款項均予獨
吞，損害於其他繼承人，案經張沈彩格、張憲唐、張鈺淑訴請偵辦等情。因而維持第
一審依牽連犯論處上訴人等共同行使偽造私文書，足以生損害於公眾及他人罪刑之判
決，駁回上訴人等在第二審之上訴，固非無見。
惟查：(一)、有罪之判決書，對於被告有利之證據不採納者，應記載其理由，刑事訴訟
法第三百十條第二款定有明文。原判決認定，乙○○受其餘繼承人之委託，代為辦理
分割繼承登記，上訴人等竟未經其餘繼承人之同意，以盜用印章偽造文書之方式，將
全部遺產中之四筆田地，單獨登記給乙○○（按其餘遺產，於同一次登記中，已分別
登記予各該繼承人，除該四筆田地外，其餘部分並無糾紛），嗣乙○○將該四筆田地
出售或設定抵押，所得款項均予獨吞，因認上訴人等係共犯背信、行使偽造私文書及
使公務員登載不實罪，三罪間有方法結果之牽連關係，應從一重之行使偽造私文書處
斷。惟上訴人等始終否認犯罪，乙○○辯稱：「（當時）大家都有共識，先登記給我
一人繼承以節稅，之後再來處理，……四筆農地過戶我名下，是大家的共識，當時是
為了節稅，……當初他們都有同意，後來因我把土地賣掉，他們才罵我敗家子」（見
原審卷第一三八頁、第一五四頁、第一五六頁）。甲○○辯稱：「我當時核算遺產稅
要繳約五百餘萬元，因當時之土地繼承有明文規定，如由一人繼承的話，可節餘約二
百萬元左右，經張沈彩格等人協調之後，認由乙○○一人繼承，並口頭約定於五年後
將農地產權移轉至張沈彩格、張憲唐、乙○○、張憲全、張鈺淑等人，豈知乙○○卻
將農地產權據為己有，其中三筆農田賣給林碧惠得款二千五百萬元，另一筆農田向台
南區中小企業銀行斗六分行提供抵押設定，得款一千萬元，致衍生糾紛」（見警卷第
三頁背面至第四頁，第一審卷第二十八頁、第四十八頁，原審卷第一五五頁）。告訴
人張沈彩格於警詢時亦指稱：「乙○○係我三子，當時因他很熱心要處理遺產，加上
同是親戚之鍾明雪（甲○○之配偶）係代書承辦繼承過戶之手續相當熟稔，所以大夥
相信他會辦好，……乙○○向大夥謂，該代書鍾明雪表示，依據當時法令農地繼承最
好由具農民身分之一人繼承，就可節省約百餘萬元之遺產稅，否則要繳約五百萬元之
遺產稅，所以大夥同意由具有自耕農身分之乙○○一人代為繼承所有產權，但有口頭
約定五年後必須將農地產權依五人持分（即我及張憲唐、乙○○、張憲全、張鈺淑等
五人），當時有要求私下簽訂持分契約書，但乙○○表示大家都是一家人，要相信他
，五年後會將農地產權移轉至其他持分人名下，但我於今（八十九）年初去查詢該農
地，發現乙○○居然將其中三筆土地約八分地，以二千五百萬元售予林碧惠，另一筆
農地向台南區中小企業銀行以設定抵押貸款，得一千萬元，侵占據為己有，……所有
才遞狀提出告訴」（見警卷第六頁正面、背面）。證人張美秀、張憲全（即張沈彩格
之三女、四子）於審判中亦分別證稱：「當初確有稍微提到（田地由一人繼承，比較
節稅）可如此作」、「有分到農地及建地，建地我們四房平分，因農地如由一人繼承
可免稅，我們才共同決定由一人繼承，……當時大家有共識，先登記給被告乙○○一
人，可以節稅一、二百萬元，等繼承後五年大家再來處理」（見第一審卷第四十九頁
，原審卷第一三六頁、第一三八頁）。而當時之遺產及贈與稅法第十七條第一項第五
款，確有規定「遺產中之農業用地，由繼承人或受遺贈人，繼續經營農業生產者，扣
除其土地價值之半數。但由能自耕之繼承人一人繼承，繼續經營農業生產者，扣除其
土地價值之全數」，免徵遺產稅。原判決亦認為：「系爭遺產過戶當時，依據遺產及
贈與稅法第十七條第一項第五款，由有自耕能力之一人繼續耕作五年，可免徵遺產稅
。故而系爭四筆農地過戶給被告乙○○一人，確實有節稅之功用」（見原判決第四面
第十六至十八行）。以上情節如果無訛，則各該繼承人是否為了節稅，而同意將部分
遺產暫時登記在乙○○名下？即有研求餘地。前揭事證攸關上訴人等之利益，縱屬不
可採，仍應記載其理由。乃原判決未予採納，復未說明不採納之理由，自有理由不備
之違誤。(二)、刑法第三百四十二條之背信罪，依同法第三百四十三條準用同法第三百
二十四條第二項規定，於直系血親、五親等內血親之間犯該罪者須告訴乃論。又告訴
乃論之罪，其告訴應自得為告訴之人知悉犯人之時起，於六個月內為之，刑事訴訟法
第二百三十七條第一項定有明文。依據卷附繼承系統表記載，乙○○與張沈彩格乃母
子關係，為直系血親；與張靖喬、張鈺淑乃叔姪關係，為三親等旁系血親；與張憲唐
、張美智、張美秀、張美華乃兄弟姊妹關係，為二親等旁系血親（見土地登記申請卷
影本第六頁）。依前揭規定，渠等之間犯背信罪者須告訴乃論。而依原判決認定之事
實，乙○○於八十八年十月間出售三筆田地之前，在該田地上插牌廣告時，各該繼承
人已經知情；張沈彩格、張憲唐於告訴狀亦為相同之記載。惟張沈彩格、張憲唐係至
八十九年五月二十五日始具狀提出告訴；張鈺淑則至八十九年七月十五日警詢時，表
示欲告訴（見他字第八三三號偵查卷第一至四頁，偵字第三○四三號偵查卷第六頁背
面），均已逾六個月之期間；至於其餘繼承人，則均未提出告訴。乃原審不察，仍論
予背信罪，自有適用法則不當之違法。以上或為上訴意旨指摘所及，或為本院得依職
權調查之事項，應認原判決有撤銷發回更審之原因。又不得上訴第三審之使公務員登
載不實部分，基於審判不可分原則，併予發回。
據上論結，應依刑事訴訟法第三百九十七條、第四百零一條，判決如主文。
中　　　華　　　民　　　國　　九十三　　年　　　七　　　月　　二十九　　日
                              最高法院刑事第八庭
                                  審判長法官  陳　炳　煌
                                        法官  陳　世　雄
                                        法官  韓　金　秀
                                        法官  吳　信　銘
                                        法官  徐　文　亮
      右正本證明與原本無異
                                              書  記  官
中　　　華　　　民　　　國　　九十三　　年　　　八　　　月　　　四　　　日
                                                                        Ｋ
